【裁判字號】    88,上訴,1693
【裁判日期】    890105
【裁判案由】    偽造文書等
【裁判全文】
臺灣高等法院臺南分院刑事判決            八十八年度上訴字第一六九三號    Ｇ
      上  訴  人  臺灣雲林地方法院檢察署檢察官
      被      告  辛○○○
右上訴人因被告偽造文書等案件，不服臺灣雲林地方法院八十八年度訴字第七號中華
民國八十八年十月六日第一審判決（起訴案號：臺灣雲林地方法院檢察署八十七年度
偵字第二七八號），提起上訴，本院判決如左：
      主      文
上訴駁回。
      事      實
一、辛○○○於民國（下同）八十三年間自任會首招集互助會，因遭人倒會，經濟狀
    況惡化，已無支付會款能力，竟思以會養會之方式，於八十四年九月二十五日起
    ，自任會首招集如附表一、二、三、四所示之互助會（各會起訖時間、會員人數
    、開標時地、每會金額、標息計算方式均如附表所示）。辛○○○為應付每月為
    數不少之會款，即基於意圖為自己不法所有之概括犯意，於如附表所示之時地，
    連續偽造如附表所示之姓名及標息於標單上，持之向到場之會員誑稱由該被偽造
    冒名之人得標，並於開標後三日內，向活會會員甲○○等人詐取會款（各次冒標
    情形均如附表所示），致活會會員陷於錯誤而分別交付會款，辛○○○因此詐得
    如附表一、二、三、四所示之會款共新台幣（下同）一百十三萬二千五百元（
    382500＋240000＋350000＋160000），均足生損害於各活會會員及被偽造姓名者
    之權益。嗣於八十六年七月間，如附表所示之互助會陸續停會，甲○○等活會會
    員互相告知，始知受騙。
二、案經活會會員甲○○、庚○○、乙○○、壬○○、戊○○、丁○○、癸○○、己○○、丙○○告訴臺灣雲林地方法院檢察署檢察官偵查起訴。
      理      由
一、訊據被告辛○○○對其無資力而自任會首招集如附表所示之互助會以會養會，並
    偽造如附表二編號三、四，附表三編號一，及附表四編號一、二所示之姓名及標
    息於標單上詐取會款等情坦承不諱（見原審八十八年四月二十二日、五月六日、
    七月二十日九月二十一日庭訊筆錄），惟矢口否認有其餘冒標情事，對如附表一
    之冒標情形辯稱：伊未冒標，事後填載於會員簿之「江玉英」、「曾阿盒」、「
    高美莉」、「林秋梅」、「林花生」等非實際會員（即人頭會員，下稱江玉英等
    五人），伊填上其姓名是要拉長會期，讓互助會不要那麼快結束云云，對附表二
    編號一、二之冒標情形則辯稱：附卷互助會員簿中所示告訴人丙○○為名義之二
    會丙○○並未參加，實際上係林秋梅承接等語，如附表三編號一之冒標情形另辯
    稱：該會告訴人乙○○並未參加，係由陳善定承受得標等情。於本院審理時則辯
    稱：伊僅冒二、三人之名標會云云。經查：
（一）被告對於右揭互助會之招集並停會後，告訴人等均係活會會員，並未同意被告
      以他人名義標會等事實，業據告訴人甲○○等人於偵審中指訴其詳，復有各該
      互助會員簿在卷足參，而如附表一所示之冒標情形，被告供承其在第十八會（
      即八十六年二月二十五日）將未參加之人頭會員江玉英等五人填上，目的係為
      了不讓其他活會會員得標，以免其又要繳會款等語（見原審八十八年五月二十
      五日訊問筆錄），顯然被告填載該五人之用意係在以渠等之名義冒標，如此才
      不會讓其他活會會員得標，其雖另辯以此舉在延長會期云云，但此並無法阻礙
      被告必須繳交會款之義務，且衡諸常情，被告必須因此而繳交更多之會款，是
      其雖又辯稱上開五人之會款都先欠給得標之人云云，亦無法阻卻被告所負繳付
      會款之義務，上開所辯難予採信。復觀之被告係於第二十三會（即八十六年七
      月間）停會，則從八十八年二月二十五日填上該五人至同年六月二十五日最後
      一次標會，共五個會期，信被告確實在此五個月中，每月以江玉英等五人中之
      其中一人冒標詐取會款。此從被告坦承於如附表二所示之互助會進行中，於八
      十六年八月間擅自以「阿卿」、「張碧真」、「阿幸」、「曾阿盒」、「阿琴
      」之名義加入為會員，並於同年八月十日、九月十日分別以「阿卿」、「張碧
      真」之名義冒標後，隨即在十月份停會一節，亦可明證被告加填他人名義入會
      之真意，係在冒名標取會款，瞭然無疑。至於冒標之標息，被告既自承附表一
      該會底標一千五百元屬實，依罪疑唯輕之理，當以之為被告冒標之標息計算。
（三）如附表二編號一、二所示之冒標事實，證人林秋梅（即黃林秋梅）到庭結稱伊
      有以自己名義參加該互助會一會，尚屬活會，並未承接告訴人丙○○之互助會
      ，附卷互助會員簿為何會寫丙○○二會一事伊並不知道等語（參八十八年八月
      二十一日訊問筆錄），告訴人丙○○並指稱伊並未參加該互助會等語，是被告
      所辯該二會係由林秋梅承接云云，應係虛偽，且乙○○名義之該會係屬人頭會
      員無疑，參諸該互助會員簿在丙○○之名下均有標息為二千六百元及二千七百
      元之記載，且該互助會係在二十三會停會無誤，是該二次確係被告以林秋梅或
      丙○○其中一人之名義，並偽填互助會員簿上所載之標息冒標，應可斷定。
（四）如附表三編號一之冒標情形，被告辯稱係證人陳善定承接該互助會員簿上告訴
      人乙○○之會，並於第十會（即八十六年四月十日）以三千二百元得標云云，
      然陳善定並未承接該會之事實，為證人陳善定到庭結稱明確（原審八十八年九
      月二日訊問筆錄），且證人陳善定係被告聲請傳喚證明其清白之人，信無誣陷
      被告之理，另告訴人乙○○並指稱其並無參加該互助會，是其應為人頭會員無
      訛。況觀之告訴人丁○○所提出之該互助會員簿中乙○○名義下，確實記載標
      息三千二百元甚明，是被告於八十六年四月十日以乙○○之名義並標息三千二
      百元冒標之情，亦可確定。綜上所述，顯見被告所辯係卸責之詞，不足為信，
      其犯行堪以認定，自應依法論科。
二、按本件互助會之標單，係以白紙記載姓名及標息金額，為被告供稱明確，則依民
    間互助會之約定，此乃表示某會員以多少利息標取會款之意思，為參與競標互助
    會會款之用意證明，故本件之標單應屬刑法第二百二十條第一項之準私文書無疑
    。則核被告所為，係犯刑法第二百十六條、第二百十條之行使偽造私文書罪及同
    法第三百三十九條第一項之詐欺取財罪。其偽造署押之行為為偽造私文書之一部
    行為，偽造私文書之低度行為為行使偽造私文書之高度行為所吸收，均不另論罪
    。公訴人雖未就如附表四所示之冒標情節提起公訴，然此與起訴事實有裁判上一
    罪之關係，為起訴效力所及，法院自應一併予以審究。又公訴人認如附表一、二
    所示之會員人數分別為三十一人及三十人，然此係加計被告事後所填入之五名人
    頭會員，自應予以剔除並更正如附表一、二所示。又被告先後多次行使偽造私文
    書及詐欺之犯行，時間均緊接，方法亦相同，分別觸犯犯罪構成要件相同之罪名
    ，顯係基於概括犯意而為，應依連續犯規定分別論以一罪，並均加重其刑。再者
    ，被告所犯詐欺罪係以一行為觸犯數罪名，侵害數法益，為想像競合犯，應論以
    一詐欺取財罪。另被告行使偽造私文書之目的係在詐騙會款，則所犯上開二罪間
    有方法結果之牽連關係，為牽連犯，應從一重論以行使偽造私文書罪。原審引用
    刑法第五十六條、二百十六條、第二百十條、第三百三十九條第一項、第五十五
    條，罰金罰鍰提高標準條例第一條前段，並審酌被告前無犯罪紀錄，素行非惡，
    有台灣雲林地方法院檢察署刑案資料查註紀錄表在卷可參，犯後雖否認部分犯行
    ，惟態度尚屬良好，並尚未與告訴人達成和解，然已賠償部分金額一節，為告訴
    人等所陳明在卷，及詐欺所得之數額不寡等一切情狀，量處有期徒刑捌月。本院
    經核原審認事用法俱無不合，量刑亦稱妥適，檢察官上訴意旨，以原審量刑顯然
    過輕，乃就原審已說明之事項及依職權適法之行使，指摘原判決不當，並無可取
    ，為無理由，應予駁回。至偽造之標單業均撕毀滅失之情，為被告所承稱在卷，
    其上偽造之署押自已不復存在，爰不為沒收之諭知，附此敘明。
三、公訴意旨另以：被告於如附表二之互助會尚且以甲○○、「阿幸」、「曾阿盒」
    、「阿琴」之名義冒標。但依該互助會員簿觀之，其上並無甲○○之名字，且其
    餘人之名下，在互助會員簿上並無標息之記載，自難即認被告此部份有冒標之情
    事。公訴人又認被告於如附表三所示之互助會進行中冒標丁○○之互助會二會，
    然訊之被告堅決否認此部分之犯行，而告訴人等人均無從證明被告有上揭冒標情
    形，且觀諸告訴人丁○○所提出之該會員簿，其名下均無標息之記載，告訴人戊○○提出附卷張哲菁之會員簿雖載明告訴人丁○○係有二會，且名下有標息記載
    ，但告訴人丁○○係參加三會一節，為告訴人丁○○陳稱無誤，且張哲菁之上開
    互助會員簿上對被告冒標乙○○之標息並無記載，是該互助會員簿與實情不相符
    合，自應以告訴人丁○○所提出之互助會員簿為判斷依據。至告訴人戊○○指稱
    其提出之會員簿係被告告知伊妻子誰得標再填載標息，此情為伊妻子告知伊等語
    ，顯係傳聞證據，自難為認定事實之依據。另公訴人復分別起訴被告於八十五年
    四月十日、八十五年六月十日、八十五年九月二十日即八十六年六月十日所招集
    四個互助會中，分別冒標會員己○○、壬○○、丁○○等人所參加之互助會。然
    訊據被告及告訴人等均陳稱並無八十五年九月二十日及八十六年六月十日起會之
    互助會等語。又其餘二個互助會雖然告訴人己○○未參加八十五年四月十日之互
    助會，八十五年六月十日之互助會壬○○有參加，但非公訴人所指之一萬元互助
    會等情，為告訴人己○○、壬○○所陳明在卷，並從被告之供詞與告訴人之指陳
    及互助會員簿並其他客觀情形，均無從斷定被告於該二會有冒標告訴人己○○、
    壬○○之事實，從而公訴人所提前開之犯罪事實即屬無從認定，惟此均與上述被
    告之犯罪事實有裁判上一罪之關係，爰不另為無罪之諭知，經核原審此部分之認
    定，於法尚無不合，附此說明。
據上論結，應依刑事訴訟法第三百六十八條，判決如主文。
本案經檢察官楊秀美到庭執行職務。
中    華    民    國      八十九      年      一      月      五        日
              臺灣高等法院臺南分院刑事第三庭
                                      審判長法官  黃    聰    明
                                            法官  黃    三    哲
                                            法官  林    勝    木
右正本證明與原本無異。
如不服本判決，應於判決送達後十日內向本院提出上訴狀，其未敘述理由者並應於提
出上訴狀後十日內向本院補提理由書（應附繕本)。
                                      法院書記官  吳    秋    賢
中    華    民    國      八十九      年      一      月      五        日
附錄法條：
刑法第二百十六條：行使第二百十條至第二百十五條之文書者，依偽造、變造文書或
                  登載不實事項或使登載不實事項之規定處斷。
刑法第二百十條：偽造、變造私文書，足以生損害於公眾或他人者，處五年以下有期
                徒刑。
刑法第三百三十九條第一項：意圖為自己或第三人不法之所有，以詐術使人將本人或
                          第三人之物交付者，處五年以下有期徒刑、拘役或科或
                          併科一千元以下罰金。


司法院資訊處製作；財團法人民間司法改革基金會備份。
